臺灣桃園地方法院民事判決　　　　　　　100年度訴字第559號
原　　　告　洪永城
訴訟代理人　顏火炎律師
被　　　告　張瑞琪
　　　　　　趙中亞
上列二人之
訴訟代理人　曾昭牟律師
複　代理人　鄭曄祺律師
　　　　　　張伯儀
　　　　　　李佩茹
上列當事人間拆屋還地等事件，本院於民國100 年10月28日言詞
辯論終結，判決如下：
    主      文
原告之訴及假執行之聲請均駁回。
訴訟費用由原告負擔。
    事實及理由
一、原告主張：坐落桃園縣大園鄉○○○段下埔小段462 地號土
    地（下稱系爭土地）為原告與訴外人王福安所共有，被告張
    瑞琪就系爭土地經桃園地政事務所以88年蘆資字第408500號
    收件，設定有登記日期：民國88年12月31日，債務人：王福
    安，擔保債權總金額：新台幣（下稱）44萬元之抵押權（下
    稱系爭抵押權），然被告張瑞琪對於債務人王福安實無借貸
    關係存在，該抵押權所擔保之債權既不存在，系爭抵押權登
    記自屬對原告所有權之妨害。又被告張瑞琪及趙中亞無正當
    權源分別占用如附圖編號A 所示（面積為51平方公尺）及編
    號B 、C 所示（面積分別為54及17平方公尺）土地，搭建地
    上物，亦對原告所有權之行使造成妨害。為此，爰依民法第
    767 條第1 項、第821 條規定，訴請被告張瑞琪塗銷系爭抵
    押權，併請求被告2 人拆屋還地等語。並聲明：(一)被告張瑞
    琪應將原告所共有坐落桃園縣大園鄉○○○段下埔小段462
    地號土地，經桃園地政事務所以88年蘆資字第408500號收件
    ，登記日期為88年12月23日，擔保債權總金額為44萬元之抵
    押權登記塗銷。(二)被告張瑞琪應將其所占用原告所共有坐落
    桃園縣大園鄉○○○段下埔小段462 地號土地上之建物，如
    附圖A 部分所示面積為0.0051公頃拆除，並將土地遷讓交還
    原告與其他共有人全體。(三)被告趙中亞應將其所占用原告所
    共有坐落桃園縣大園鄉○○○段下埔小段462 地號土地上之
    建物，如附圖B 與C 部分所示面積為0. 0071 公頃拆除，並
    將土地遷讓交還原告與其他共有人全體。(四)第2 、3 項聲明
    ，原告願供擔保，請准宣告假執行。
二、被告則以：(一)訴外人劉玉嬌前於83年3 月31日向王福安購買
    坐落桃園縣大園鄉○○○段下埔小段460-1 地號周圍所築圍
    牆內使用462 地號土地位置面積66平方公尺之土地，買賣價
    金為44萬元，因系爭土地為田地，礙於法令規定，無法辦理
    分割及產權移轉登記，故雙方約定由王福安提供所需證件會
    同劉玉嬌向地政機關辦理抵押權設定，設定金額為44萬元，
    期限為不定期，嗣被告張瑞琪於88年11月29日向劉玉嬌購買
    上開66平方公尺土地，並於買賣契約第11條第9 項約定：「
    賣方應於第二款支付前負責則將五塊厝段下埔小段462 地號
    之土地設定權利人劉玉嬌變更為張瑞琪及八十三年三月三十
    一日所簽之買賣契約書會同王福安變更買方為張瑞琪，其費
    用由買方負擔。」。是故，系爭土地原有抵押權人劉玉嬌名
    義之抵押權，業因上開買賣契約書之約定，由劉玉嬌讓與張
    瑞琪，而系爭抵押權依劉玉嬌與王福安簽訂買賣契約第11條
    特約事項所載，乃在擔保「買受人對於出賣人或其繼受人，
    未來之所有權移轉登記請求權」及「將來不被出買人或其繼
    受人，在未為所有權移轉登記前，就系爭土地主張無權占有
    ，而妨害買受人或其繼受人之土地使用權」。系爭土地現仍
    因法令限制而無法辦理分割及所有權移轉登記，系爭抵押權
    所擔保之主債權，仍未消滅，故被告劉瑞琪對王福安確有債
    權存在，原告訴請塗銷系爭抵押權，自無足取。(二)被告張瑞
    琪取得系爭土地如附圖編號A 所示土地之占有權源，係受讓
    其前手（中間人）劉玉嬌，而被告被告趙中亞則係受讓自王
    福安，被告趙中亞為確保其與王福安間買賣契約而生之所有
    權移轉登記請求權，於90年間經王福安之妻訴外人王呂阿桃
    （系爭土地之繼受人，後王呂阿桃死亡，王福安辦理繼承登
    記，再度成為系爭土地所有權人）之同意，為被告趙中亞就
    系爭土地辦妥預告登記。而劉玉嬌買受系爭土地時之出賣人
    為王福安，及王福安將系爭土地賣予被告趙中亞時，其就系
    爭土地之應有部分為「全部」，故屬有權處分。王福安雖於
    10 0年2 月18日將系爭土地權利範圍1000分之981 移轉予原
    告，然王福安於原告本件起訴時仍為系爭土地之共有人，本
    件絕不因王福安故意將系爭土地應有部分移轉予原告，被告
    即成為無權占有之理。況民法第821 條規定須向「全部共有
    人」返還土地，被告已得持前開買賣契約對抗王福安，王福
    安仍為共有人之一，起訴之要求向「全部共有人」返還土地
    已無理由，舉輕以明重，顯見原告係繼受王福安而取得系爭
    土地，依繼受法理，亦應繼受王福安就系爭土地之權利義務
    ，故原告之請求為無理由。退步言之，倘認被告與王福安間
    之買賣契約，不得對抗王福安讓與之土地所有權人，被告仍
    得主張占有連鎖之法律關係，排除原告本件請求。況系爭土
    地上之建物已存在近20年之久，且系爭土地登記謄本亦有「
    預告登記之請求及抵押權設定」記載，是王福安將系爭土地
    出售予原告時，依一般經驗法則，買方必會至現場察看標的
    物、鑑界，更會調取土地登記謄本及地籍圖察看，原告不可
    能不知系爭土地已有建物於其上，王福安亦不可能昧於已讓
    售約40坪土地予被告之情，而自負權利瑕疵擔保責任，是原
    告對王福安將系爭土地約40坪部分賣予被告2 人，顯為知情
    ，係屬惡意，無法主張善意受讓，原告向王福安買受系爭土
    地應有部分1000分之981 後，再假借善意受讓應有部分，迂
    迴主張民法第821 條之共有物返還請求權，而達排除被告合
    法占有，顯有違民法第148 條第2 項之誠信原則等語置辯。
    (三)並聲明：原告之訴及假執行之聲請均駁回。
三、經查，系爭土地為原告與王福安共有，權利範圍各為1000分
    之981 及1000分之19。王福安前將系爭土地設定抵押權予劉
    玉嬌，設定權利範圍為全部，嗣劉玉嬌將該抵押權讓與被告
    張瑞琪，並於88年12月23辦妥抵押權讓與登記；被告張瑞琪
    所有車庫占用系爭土地如附圖編號A 所示土地，面積51平方
    公尺，另被告趙中亞占用系爭土地如附圖編號B 、C 所示土
    地搭蓋地上物，面積分別為54平方公尺及17平方公尺等情，
    業據原告提出土地登記謄本1 件為證，並為被告2 人所不爭
    執，復經本院囑託桃園縣蘆竹地政事務所人員進行測量，製
    有勘驗筆錄及複丈成果圖附卷可稽，堪信為真實。
四、原告主張王福安與被告張瑞琪間無借貸之金錢債權存在，故
    系爭抵押權所擔保之債權不存在，系爭抵押權應予塗銷等語
    ，為被告張瑞琪所否認，並以前揭情詞置辯。經查：(一)王福
    安與劉玉嬌於83年3 月31日簽訂不動產買賣契約書，該買賣
    契約書第2 條、第4 條、第5 條、第11條記載：「不動產標
    示：大園鄉○○○段小埔小段四六地號內，如後附圖示說明
    著色部分；即同所460-1 地號周圍所築圍牆內使用462 地號
    土地位置面積：○．○○六六公頃」、「買賣總價款新台幣
    肆拾肆萬元正」、「本契約成立日甲方（即劉玉嬌）交付乙
    方（即王福安）總價款全部新台幣肆拾肆萬元正乙方親收足
    訖」、「特約事項：(一)本件標的係為田地，目前因無法分割
    及辦理產權移轉登記，乙方同意甲方永久使用，俟後如因土
    地分區變更或法令變更為可分割時，乙方應即時無條件提供
    證件辦理分割及產權移轉登記。(二)該標的目前因無法辦理產
    權移轉登記，乙方同意提供所需證件會同甲方向地政機關辦
    理抵押權設定登記，其設定金額為新台幣肆拾肆萬元，期限
    為不定期。．．(四)以上約定及於雙方之繼受人與買受人」，
    嗣劉玉嬌於88年11月29日將購置之上開66平方公尺土地出售
    予被告張瑞琪，並於房地產買賣契約書第11條第9 項約定：
    「賣方應於第二款支付前負責將五塊厝段下埔小段462 地號
    之土地設定權利人變更為張瑞琪及八十三年三月三十一日所
    簽之買賣契約書會同王福安變更買方為張瑞琪，其費用由買
    方負擔。」，有不動產買賣契約書、房地產買賣契約書在卷
    可參（見本院卷第29-41 頁），並為原告所不爭執，由此足
    見王福安先前將系爭土地設定系爭抵押權予劉玉嬌，係為擔
    保其「履行移轉買賣標的物所有權」及「在辦妥分割及所有
    權移轉登記前，永久讓買受人使用買賣標的物」等契約義務
    ，且雙方約明該等權利義務及於繼受人與買受人，劉玉嬌既
    將上開買賣標的物出售予被告張瑞琪，並將系爭抵押權讓與
    被告張瑞琪，則系爭抵押權現所擔保者，乃王福安對被告張
    瑞琪擔保「履行移轉買賣標的物所有權」及「在辦妥分割及
    所有權移轉登記前，永久讓被告張瑞琪使用買賣標的物」之
    契約上義務。(二)原告固稱：被告張瑞琪所稱之擔保債權為所
    有權移轉登記請求權，非金錢債權，非屬抵押權所得擔保之
    債權種類云云。惟按，抵押權擔保之債權固以金錢債權為常
    態，但並不以此為限，其他種類之債權，例如以具有財產上
    價值之財貨為給付標的之實物債權，或者以不作為為給付標
    的或其他不具財產價值之給付為標的債權（民法第199 條第
    2 、3 項規定），亦均得為擔保債權，蓋此等債權，於債務
    人不為履行時，均可轉變為損害賠償之金錢債權型態。查系
    爭抵押權所擔保者為「買賣標的物所有權移轉登記」及「永
    久供買受人無償使用」等債權，依上開說明，自可為抵押權
    擔保債權無訛，是原告此部分之陳述，並無可採。(三)綜此，
    系爭抵押權既有上開所述之擔保債權存在，且王福安迄未將
    買賣標的物分割暨移轉登記予被告張瑞琪，則系爭抵押權自
    屬合法有效存在，原告訴請被告張瑞琪予以塗銷，尚屬無據
    。
五、原告另主張被告2 人無權占用系爭土地，並請求被告2 人拆
    屋還地，惟此亦為被告所否認。經查：(一)系爭土地原為王福
    安單獨所有，王福安於83年3 月31日將面積66平方公尺之特
    定部分土地售予劉玉嬌，其位置相當於如附圖編號A 所示部
    分，嗣劉玉嬌將所購買土地出售並點交予被告張瑞琪使用；
    另王福安於86年7 月14日與被告趙中亞簽訂買賣預約書，由
    被告趙中亞以45萬元之代價，向王福安購買系爭土地緊鄰桃
    園縣大園鄉五權村下埔12-13 地號土地，面積約20坪之特定
    部分土地，其位置相當於如附圖編號B 、C 所示部分，因系
    爭土地為農地無法辦理分割買賣，雙方暫定以抵押權設定代
    替所有權買賣登記，可分割移轉時，賣方需無條件配合辦理
    有關移轉所有權之手續，若無法變更，則有永久使用權，且
    經王福安點交土地予被告趙中亞使用等情，有買賣預約書1
    件在卷可參（見本院卷第42-45 頁），並為原告所不爭執。
    依此，被告張瑞琪、趙中亞自得依占有之連鎖及買賣契約之
    法律關係，對王福安主張有權占用系爭土地如附圖編號A 及
    編號B 、C 所示土地。(二)原告雖稱依債之相對性原則，被告
    張瑞琪、趙中亞與王福安間之買賣契約不得對抗原告，且被
    告王福安與原告就共有之系爭土地並未成立分管契約，王福
    安本無使用特定部分土地之權利，被告2 人何能占用系爭土
    地之特定部分，又被告2 人占用系爭土地之面積已超過王福
    安持分面積云云。然查：王福安於83年及86年間，分別將系
    爭土地如附圖編號A 及編號B 、C 所示部分出售予劉玉嬌及
    被告趙中亞時，系爭土地均登記為王福安單獨所有，王福安
    係於100 年2 月28日始以買賣為原因，移轉系爭土地權利範
    圍1000分之981 予原告，此有土地登記第二類謄本在卷可參
    （見本院卷第9 頁），是王福安出售系爭土地特定部分予劉
    玉嬌及趙中亞，自屬合法，並無原告所述處分超過本身權利
    之情形。再按民法上之債權契約，除法律有特別規定外，固
    僅於特定人間發生其法律上之效力，惟物之受讓人若知悉讓
    與人已就該物與第三人間另訂有債權契約，而猶於該契約成
    立後惡意受讓該物之所有權者，參照司法院大法官會議釋字
    第349 號解釋及民法第148 條所揭櫫之誠信原則，該受讓人
    亦仍應受讓與人原訂債權契約之拘束（最高法院90年台上字
    第1060號判決意旨可資參照）。經查，原告受讓系爭土地應
    有部分時已知悉系爭土地上有被告張瑞琪、趙中亞所有之地
    上物存在，且王福安亦告知該遭占用部分業已出售予劉玉嬌
    、被告趙中亞，劉玉嬌再將其買受部分出售予被告張瑞琪，
    而原告於受讓系爭土地應有部分後，曾向被告2 人表明欲價
    購占用部分土地之意，惟因被告開價過高而作罷等情，業經
    原告自承在卷（見本院卷第85頁背面），再被告張瑞琪為權
    利人，目的在擔保王福安「履行移轉買賣標的物契約義務」
    及「買賣標的物永久供買受人使用」之系爭抵押權登記於88
    年12月23日即完成，而被告趙中亞亦於90年7 月27日就系爭
    土地辦妥「預告登記請求權人：趙中亞，內容：為保全該標
    的物權利之移轉，限制範圍1000分之19」之預告登記，該等
    登記具有公示效用，且均在原告受讓系爭土地應有部分之前
    已完成登記，此有卷附土地登記第二類謄本可佐，原告對此
    自無不知之理，依此，原告於取得系爭土地所有權時，就被
    告張瑞琪、趙中亞得基於買賣關係占有系爭土地，並非無權
    占用乙情，當已知之甚詳，惟其仍執意購入系爭土地應有部
    分，並於100 年3 月24日完成所有權移轉登記後，隨即於同
    年4 月14日對被告2 人提起本件拆屋還地訴訟，其目的顯在
    妨害被告等對系爭土地占有權利之行使，為惡意買受人，基
    於誠信原則，原告自應受其前手王福安原訂買賣契約之拘束
    ，而不得否定被告2 人有權占有系爭土地，故原告以被告2
    人無權占用系爭土地為由，訴請拆屋還地，自不應准許。(三)
    末原告稱被告2 人怠於請求被告王福安辦理所有權移轉登記
    ，且其等所搭建之地上物均屬違建，日後必當拆除，故無保
    護之必要云云。查系爭土地屬農地，受限於當時法令規定，
    不得辦理分割及移轉，故劉玉嬌、被告趙中亞與王福安簽訂
    買賣契約約時即約明待日後可分割移轉時，王福安應無條件
    配合辦理所有權移轉手續，業如前述，嗣土地法雖已刪除私
    有農地所有權之移轉，其承受人以承受後能自耕者為限之規
    定，然系爭土地仍受農業發展條例第16條本文規定「每宗耕
    地分割後每人所有面積未達○‧二五公頃者，不得分割」之
    限制，因被告2 人購買系爭土地特定部分之面積均未達0.25
    公頃，依法仍不得分割，是被告2 人未請求王福安辦理分割
    暨所有權移轉登記，難謂有何怠於行使權利之情事。又被告
    2 人占用系爭土地之地上物是否為違建，僅屬是否違反建築
    法規之問題，尚不得據此否定被告2 人原有得占有使用系爭
    土地之權源，原告以此主張被告2 人應拆屋還地云云，亦非
    有據。
六、綜上所述，原告主張系爭抵押權之擔保債權不存在，及被告
    2 人無權占用系爭土地各節，均不可採。從而，原告依民法
    第767 條之規定，請求被告張瑞琪塗銷系爭抵押權登記，並
    請求被告張瑞琪、趙中亞拆除如附圖編號A 及編號B 、C 所
    示之地上物，返還土地予原告及其他共有人全體，為無理由
    ，應予駁回。原告之訴既經駁回，其假執行之聲請即失所附
    麗，應併予駁回。
七、因本案事證已臻明確，兩造其餘主張陳述及所提之證據，均
    毋庸再予審酌，附此敘明。
八、訴訟費用之負擔：民事訴訟法第78條。
中    華    民    國   100    年    11    月    22    日
                  民事第二庭    法  官  劉佩宜
以上正本係照原本作成。
如對本判決上訴，須於判決送達後20日內向本院提出上訴狀。如
委任律師提起上訴者，應一併繳納上訴審裁判費。
中    華    民    國   100    年    11    月    23    日
                                書記官  洪千棻